臺灣臺南地方法院民事判決
111年度家繼簡字第13號
原      告  余水漲
訴訟代理人  蔡東泉律師
被      告  余存入
            余清海
            余心安
上列當事人間請求分割遺產事件，本院於民國111年6月22日言詞
辯論終結，判決如下：
    主      文
一、兩造公同共有被繼承人余天財所遺如附表所示之遺產應按如
    附表「分割方法」欄所示之方法分割。
二、訴訟費用由兩造按應繼分比例各四分之一負擔。
    事實及理由
一、被告余心安經合法通知，未於言詞辯論期日到場，核無民事
    訴訟法第386條所列各款情形，依家事事件法第51條準用民
    事訴訟法第385條第1項規定，爰依原告之聲請，由其一造辯
    論而為判決。
二、原告主張：
（一）被繼承人余天財於民國105年2月28日死亡，生前未婚亦無
      子女，依法由父親余榮標、母親余李爽為其繼承人，但余
      李爽早於94年5月3日死亡，余榮標則向本院聲明拋棄繼承
      （余榮標嗣於105年11月20日死亡），故被繼承人余天財
      之繼承人為其兄弟即兩造，應繼分比例各四分之一。
（二）被繼承人余天財之遺產，其中坐落臺南市○○區○○○段○○○○
      段00000○00000地號土地（下稱系爭土地），業經兩造以
      其應繼分各四分之一之比例分割為分別共有完畢，故系爭
      土地無需再列為本件分割之標的。另被繼承人余天財生前
      在新北市新莊五工郵局有存款及購買人壽保險（保單號碼
      00000000），於其死亡時之存款餘額及保險理賠金，應列
      為本件遺產範圍，是被繼承人余天財所遺留尚未分割之遺
      產如附表所示（下稱系爭遺產），而兩造就系爭遺產並無
      不分割之協議，亦無不能分割之情形，原告爰依法訴請分
      割系爭遺產。
（三）並聲明：如主文第1項所示。
三、被告方面：
（一）被告余清海則以：被繼承人余天財所遺之系爭土地，依被
      告余清海所提出如本院家繼簡字卷第77頁所示之「余天財
      遺言」(下稱系爭文件)，應由被告余清海之女余慧蘭繼承
      ，系爭文件係被繼承人余天財死亡後，其友人林文隆依被
      繼承人余天財生前所託，代替被繼承人余天財所書寫，當
      時兩造部分繼承人亦有在場並簽名，故系爭文件應有法律
      效力，原告及其餘繼承人竟將系爭土地登記為全體繼承人
      分別共有，違反系爭文件；另就被繼承人余天財其餘遺產
      之分配，被告余清海無意見等語資為抗辯。
（二）被告余存入則以：被繼承人余天財並無書寫遺囑，否認系
      爭文件之法律效力，對原告之主張無意見等語資為抗辯。
（三）被告余心安未於言詞辯論期日到場，亦未提出書狀作何聲
      明或陳述。
四、得心證之理由：    
（一）原告主張之上開事實，業據其提出被繼承人余天財之繼承
      系統表、除戶謄本、其全體繼承人之戶籍、除戶謄本、財
      政部南區國稅局遺產稅免稅證明書、系爭土地登記第一類
      謄本、郵政簡易人壽保險終止付款憑單等件為證（見本院
      司家調字卷第17、21至47頁），復經本院向中華郵政股份
      有限公司查明屬實，有該公司111年4月28日壽字第111012
      1683號函暨檢送之郵政壽險資料詳情表及郵政儲金帳戶詳
      情表2紙為證（見本院家繼簡字卷第61至65頁），堪認屬
      實。
（二）按繼承人有數人時，在分割遺產前，各繼承人對於遺產全
      部為公同共有；繼承人得隨時請求分割遺產，民法第1151
      條、第1164條本文分別定有明文。又遺產之公同共有係以
      遺產之分割為其終局目的，而以公同共有關係為暫時的存
      在。且在公同共有遺產分割自由之原則下，民法第1164條
      規定，繼承人得隨時請求分割遺產，該條所稱之「得隨時
      請求分割」，依同法第829條及第830條第1項規定觀之，
      自應解為包含請求終止公同共有關係在內，俾繼承人之公
      同共有關係歸於消滅而成為分別共有，始不致與同法第82
      9條所定之旨趣相左，庶不失繼承人得隨時請求分割遺產
      之立法本旨（最高法院93年度台上字第2609號判決意旨參
      照）。且共有物之分割，依共有人協議之方法行之；分割
      之方法不能協議決定，或於協議決定後因消滅時效完成經
      共有人拒絕履行者，法院得因任何共有人之請求，命為下
      列之分配：一、以原物分配於各共有人。但各共有人均受
      原物之分配顯有困難者，得將原物分配於部分共有人。二
      、原物分配顯有困難時，得變賣共有物，以價金分配於各
      共有人；或以原物之一部分分配於各共有人，他部分變賣
      ，以價金分配於各共有人，民法第824第1項、第2項分別
      定有明文。又裁判分割共有物，究依何種方式為適當，法
      院有自由裁量之權，並應斟酌當事人之聲明、共有物之性
      質、經濟效用及全體共有人之利益等情事公平決之，不受
      當事人聲明之拘束。再關於遺產管理、分割及執行遺囑之
      費用，由遺產中支付之，民法第1150條本文定有明文。所
      稱之「遺產管理之費用」，乃屬繼承開始之費用，該費用
      具有共益之性質，不僅於共同繼承人間有利，對繼承債權
      人、受遺贈人、遺產酌給請求人及其他利害關係人，胥蒙
      其利，當以由遺產負擔為公平，此乃該條本文之所由設。
      本院斟酌系爭遺產之性質、經濟效用及繼承人之利益等情
      事，認由兩造按如附表「分割方法」欄所示之方法分割為
      適當（原告主張之分割方法雖係由兩造依應繼分各四分之
      一之比例辦理房屋稅籍資料登記，惟稅籍登記係行政管制
      措施，與繼承人因繼承取得所有權無涉，但可知其真意係
      由兩造按應繼分比例各四分之一分割為分別共有，爰逕為
      更正依此分割）。
（三）至被告余清海關於：被繼承人余天財所遺之系爭土地，依
      系爭文件應由被告余清海之女余慧蘭繼承，系爭文件係被
      繼承人余天財死亡後，其友人林文隆依被繼承人余天財生
      前所託，代替被繼承人余天財所書寫，當時兩造部分繼承
      人亦有在場並簽名，故系爭文件應有法律效力，原告及其
      餘繼承人竟將系爭土地登記為全體繼承人分別共有，違反
      系爭文件之抗辯部分，屬余慧蘭向余天財之繼承人請求交
      付遺贈之問題，與分割遺產無涉，併此指明。
五、綜上所述，原告依第1164條之規定，請求將兩造所公同共有
    被繼承人余天財如附表所示遺產按附表「分割方法」欄所示
    之方法分割，為有理由，應予准許，爰判決如主文第1項所
    示。
六、按因共有物分割、經界或其他性質上類似之事件涉訟，由敗
    訴當事人負擔訴訟費用顯失公平者，法院得酌量情形，命勝
    訴之當事人負擔其一部；共同訴訟人，按其人數，平均分擔
    訴訟費用。但共同訴訟人於訴訟之利害關係顯有差異者，法
    院得酌量其利害關係之比例，命分別負擔；法院為終局判決
    時，應依職權為訴訟費用之裁判，民事訴訟法第80條之1、
    第85條第1項前段、第87條第1項分別定有明文。本件原告之
    訴為有理由，惟分割遺產之訴，原告與被告之間實互蒙其利
    ，且兩造係依應繼分比例分配系爭遺產，是本院認本件第一
    審訴訟費用應由兩造按應繼分比例各四分之一負擔。
七、訴訟費用負擔之依據：家事事件法第51條，民事訴訟法第80
    條之1、第85條第1項本文。         
中　　華　　民　　國　　111 　年　　7 　　月　　6 　　日
                  家事法庭  法  官  游育倫
以上正本係照原本作成。
如對本判決上訴須於判決送達後20日內向本院提出上訴狀(附具
繕本)，並應繳納上訴費用。
中　　華　　民　　國　　111 　年　　7 　　月　　6 　　日
                            書記官 李鎧安　　　　
　　　
附表：被繼承人余天財之遺產內容及分割方法
編號 種類 所在地或名稱 分割方法 1 房屋 臺南市○○區○○里00鄰○○○000號（未保存登記，權利範圍全部） 由兩造按應繼分比例各四分之一分割為分別共有 2 投資 國泰小龍(單位數1557.3) 由兩造依應繼分比例各四分之一分配取得  3 投資 國泰中港台(單位數1551.5)  4 存款 新北市新莊五工郵局（帳號00000000000000）新臺幣330,312元及其利息  5 保險 新北市新莊五工郵局人壽保險金（保單號碼00000000）及其利息